【裁判字號】    89,台上,1901
【裁判日期】    890413
【裁判案由】    偽造有價證券等罪
【裁判全文】
最高法院刑事判決                              八十九年度台上字第一九○一號
    上  訴  人  丁○○
                甲○○
                丙○○
                乙○○
    右  一  人
    選任辯護人  秦玉坤律師
右上訴人等因偽造有價證券等罪案件，不服台灣高等法院中華民國八十八年三月十六
日及八十九年一月二十八日第二審判決（八十七年度上訴字第一二七一號，起訴案號
：台灣士林地方法院檢察署八十四年度偵字第六七八○、六九一五、七三七八、八二
八○號），提起上訴，本院判決如左：
    主  文
原判決關於丁○○、丙○○、乙○○及關於甲○○妨害自由部分撤銷，發回台灣高等
法院。
其他上訴（甲○○詐欺部分）駁回。
    理  由
甲、撤銷發回更審部分
本件原判決認定：一上訴人丁○○與陳煥謨（業經第一審判刑確定）、葉王德、周國
雄、張烈浩、丙○○、甲○○、乙○○等共八人，因不滿薛明祥等人於民國（下同）
八十四年七月十七日晚間至十八日凌晨妨害甲○○、丙○○二人之自由及強迫丙○○
簽發本票，乃先由丁○○、丙○○、甲○○與二真實姓名不詳之成年男子於八十四年
七月十八日二十時許，在桃園縣中壢市○○路○○道西餐廳內，基於妨害行動自由之
犯意聯絡，共謀挾持屬於薛明祥之人馬以資報復，並推由甲○○、丙○○二人帶同該
不詳姓名之二名成年男子二人，於同年七月十九日十三時許至台北市○○街○段九十
一號，由丙○○開車在樓下接應，甲○○與該二名男子上二樓憶祥公司，當時公司內
除黃銘杰（已更名為黃鵬任）外，尚有周國雄、葉王德、張烈浩、陳煥謨四人，甲○
○入內後，先將公司鐵門拉下，且與該二名不詳姓名男子共同毆打並強灌黃銘杰鎮靜
劑，以此強暴之方式將黃銘杰架上車，再押往桃園市○○路一五二六號亞維儂汽車旅
館房間內拘禁，該二名真實姓名不詳成年男子則先行離去。丁○○經丙○○通知於同
日下午四時許，趕至該旅館與之會合。丁○○抵達後，即將黃銘杰叫醒，要脅黃銘杰
聯絡林天來趕至該旅館而未果，丁○○、丙○○與甲○○乃另基於傷害黃銘杰之犯意
聯絡，分別由丁○○持飲料罐、木椅毆打、甲○○以腳跩黃銘杰，共同致黃銘杰受有
左肩、左背部巨大挫傷、鬱血腫、左顏部鬱血腫、右膝挫傷瘀血腫、頭頂部擦傷。丁
○○並強令黃銘杰吞下安眠藥，以防其逃脫。同日晚上十時前，乙○○、葉王德、周
國雄、張烈浩、陳煥謨五人陸續抵達該旅館，五人且基於妨害黃銘杰行動自由之犯意
聯絡，與丁○○、丙○○、甲○○共同輪流看管黃銘杰，並於同日晚上十時許再度喚
醒黃銘杰，以逼問黃銘杰詐騙所得登記為俞嘉麒名下，經俞某於八十四年借薛明祥使
用，經薛某再交黃銘杰使用之車號ＥＯ－五八八八號賓士汽車下落。同時丙○○並強
令黃銘杰書立一張收據，表示黃銘杰已代林天來收受丁○○欠林天來及薛明祥之借款
。丁○○、甲○○、張烈浩、陳煥謨等人並於七月二十日凌晨五時許，共同押黃銘杰
至台北市○○○路八巷四十七弄底取出該賓士汽車後，由丁○○將該車開至台北市○
○○路○段聯合報後面之松山高中旁某地藏匿，再將該車鑰匙交乙○○保管。黃銘杰
經其等再押回亞維儂旅館繼續看管，丁○○復強令黃銘杰吞下安眠藥，而乙○○、丙
○○二人則於同日上午九時許，至台北市○○○路信昇車行欲牽回彼等已詐騙得手而
暫時放在修車場之一部ＢＭＷ汽車，嗣因出售人起疑反對交車而未果。同日十四時許
，因服務生要清理房間，丁○○等人將黃銘杰轉至同旅館三○九室私行拘禁。七月二
十日二十四時許，薛明祥與丁○○雙方人員經王文傳居中協調後，由王文傳將丙○○
使用之ＨＲ－八四二八號嘉年華汽車開至林口交流道加油站附近交給丁○○等人，丁
○○等人始同時將黃銘杰交給王文傳帶回家。二丁○○與薛明祥、歐金龍、丙○○、
陳煥謨、詹明恭（另由檢察官移送台灣高等法院台中分院併案審理）六人另基於變造
身分證及汽車駕照之犯意，丁○○、薛明祥、丙○○三人並基於概括之犯意，或二人
、或三人、或四人共謀，連續於原判決附表一編號一至九所列時地，以表列方法，共
同變造黃成森、周建興、彭乾璋、顧昌鳳、廖復湘、陳宜芳、賴博明、廖英郎等八人
之身分證及黃成森之汽車駕照各一張，足以生損害於黃成森等八人及戶政機關對於身
分管理及監理機關駕駛人管理之正確性（詳如原判決附表一編號一至九所示）。三丁
○○與薛明祥、丙○○、陳煥謨、詹明恭意圖為自己不法之所有，共同基於行使前揭
變造身分證、行使偽造私文書之犯意，並基於概括之犯意，或丁○○單獨一人、或丁
○○、薛明祥；丁○○、詹明恭二人、或丁○○、薛明祥、丙○○；丁○○、薛明祥
、詹明恭；丁○○、薛明祥、陳煥謨三人，持前揭變造之身分證，連續於原判決附表
一編號十至十六所列時地，以表列方法，偽造黃成森、陳宜芳、顧昌鳳、賴博明、廖
英郎等人印章、署押、印文，向表列銀行或百貨公司，申請信用卡使用，使發卡銀行
對於特約商店經由聯合處理中心送來之簽帳單，誤信其等一定依約償還，因而代其等
墊付價款與特約商店如原判決附表一編號十至十六所示之金額，獲得免付款之利益。
並於原判決附表一編號十、十一、十七至十九所示時地，或單獨一人，或二人、或三
人共謀，以同一方式，偽造黃成森、廖復湘印章、署押、印文，向表列銀行申請開立
活期儲蓄存款帳戶（詳如原判決附表一編號十、十一、十七至十九所示）。丁○○、
歐金龍、薛明祥、丙○○、陳煥謨五人再於原判決附表一編號二十至二十四所示時地
，或二人、或三人共謀，以同一方式，偽造周建興、陳宜芳、廖英郎等人印章、印文
、署押，向表列銀行申請開立支票存款帳戶，領取支票，旋並基於意圖供行使之用之
概括犯意，連續偽造原判決附表五－九所示之支票，持向國產汽車股份有限公司、殷
客達資訊股份有限公司、億順小客車租賃有限公司等行使詐取財物，足以生損害於前
開表列銀行及周建興、黃成森、陳宜芳、廖復湘、賴博明、廖英郎、顧昌鳳等七人。
四丁○○與薛明祥、丙○○、歐金龍、陳煥謨又基於同前述之概括犯意，與王文傳、
黃銘杰（第一審判刑確定）、甲○○、林天來、詹明恭、徐雲華、陳圳明、鮑治雄（
徐雲華、陳圳明、鮑治雄三人另經第一審法院判處有期徒刑）及真實姓名不詳成年女
子，共同意圖為自己不法之所有，連續於原判決附表一編號二十五至三十、三十二至
四十所示時地，或二人、或三人、或四人、或五人，以表列方法向震旦行、國產汽車
股份有限公司、億順小客車租賃有限公司、新鑫公司、勤智燦業公司、企榮公司、殷
客達資訊股份有限公司、財資企業股份有限公司、福灣企業股份有限公司、樺利綜合
企業有限公司、至鴻股份有限公司詐欺表列所示財物（詳如原判決附表一編號二十五
至三十、三十二至四十所示），其中同上附表一編號二十六至三十、三十二至四十等
次，係由丁○○、薛明祥、丙○○、歐金龍、林天來、陳煥謨、詹明恭等七人超越原
詐欺犯意，即在王文傳、甲○○、徐雲華、黃銘杰、鮑治雄、陳圳明六人不知情之情
形下，另基於犯意之聯絡，或以行使偽造私文書，或以行使偽造有價證券，或二者兼
俱之方法為之詳如同一附表一編號二十五至三十，三十二至四十所示等情，因而維持
第一審關於論處丙○○妨害自由及偽造有價證券、乙○○妨害自由、甲○○妨害自由
部分罪刑之判決，駁回該部分丙○○、乙○○、甲○○在第二審之上訴（八十八年三
月十六日判決部分），並撤銷第一審關於丁○○部分不當之判決，改判論處丁○○共
同私行拘禁及共同連續偽造有價證券之罪刑（八十九年一月二十八日判決部分），固
均非無見。
惟查(一)原判決附表一編號三十一及四十一部分之事實，未予審判在內，尚有遺漏。(二)
關於丁○○、丙○○連續偽造原判決附表五至附表九所示支票，持以詐取財物部分，
究竟詐得何項財物，事實欄未分別併予記載明確；原判決事實欄記載以「表列方法」
變造身分證、汽車駕照、申領信用卡、開立存款帳戶、領取支票部分，亦未記明其「
表列方法」之具體內容或應引用之附表；八十九年一月二十八日關於丁○○部分之判
決理由三記載「右揭事實欄四、五、六」，似係「右揭事實欄三、四、五之誤」，亦
與事實欄標示項次不符。(三)關於上訴人等共同妨害自由部分，八十八年三月十六日原
判決，維持對丙○○、甲○○、乙○○第一審判決諭知「共同以其他非法方法剝奪人
之行動自由」之主文，八十九年一月二十八日原判決，則就同一妨害自由行為，撤銷
第一審對丁○○諭知同上主文之判決，改判諭知「共同私行拘禁」，自有主文相互不
一致之違誤。且對上開妨害身體自由過程中，另犯刑法第三百零四條第一項強制罪部
分，究竟與同法第三百零二條剝奪他人行動自由罪部分，互為吸收或牽連關係，兩判
決歧異不一，亦有未合。(四)八十九年一月二十八日原判決理由四已論定丁○○所犯詐
欺取財與詐欺得利兩罪之間，有連續犯關係（該判決第二十一頁第一行），旋又於理
由五論斷，該兩罪互無連續犯關係（同判決第二十一頁第十四行），並據以撤銷第一
審關於丁○○從一重處斷之偽造有價證券部分，改判較輕之刑，亦難謂無判決理由先
後矛盾之違誤。(五)另丁○○上訴主張：原判決附表一編號三十四，與附表十編號二、
附表十一編號五，乃就同一事實重複列載，且分別記載之共犯並不完全相同；丙○○
指陳，伊所涉犯偽造有價證券牽連之偽造文書部分，業經台灣桃園地方法院八十五年
度易字第三六八一號及本案第一審判決確定（此部分該上訴人撤回第二審之上訴），
本案偽造有價證券部分，應為該偽造文書確定判決效力所及；乙○○、甲○○並抗辯
：彼二人就妨害自由部分，曾向警局自首，原審未予減刑，亦有未當各云云，究竟實
情如何，併有進一步詳查釐清之必要。以上或為上訴意旨所指摘，或為本院得依職權
調查之事項，應認原判決關於丁○○、丙○○、乙○○及甲○○妨害自由部分，有撤
銷發回更審之原因。
乙、上訴駁回部分
關於甲○○詐欺部分，核屬刑事訴訟法第三百七十六條第四款之案件，既經原審為第
二審之判決，竟仍對之向本院提起第三審之上訴，自非法之所許，此部分之上訴為不
合法，應予駁回。
據上論結，應依刑事訴訟法第三百九十七條、第四百零一條、第三百九十五條前段，
判決如主文。
中      華      民      國    八十九    年      四      月     十三     日
                              最高法院刑事第二庭
                                  審判長法官  莊  來  成
                                        法官  呂  潮  澤
                                        法官  謝  俊  雄
                                        法官  白  文  漳
                                        法官  蘇  振  堂
      右正本證明與原本無異
                                              書  記  官
中      華      民      國    八十九    年      四      月     十八     日


司法院資訊處製作；財團法人民間司法改革基金會備份。
